ACORDAO-COMPLETO-2405581

ACÓRDÃO 1402/2020 ATA 19/2020 - PLENÁRIO

VISTOS, relatados e discutidos estes autos que cuidam de Tomada de Contas Especial instaurada para apurar as responsabilidades pelas irregularidades envolvendo especificamente o contrato de financiamento ECF 2030/2000 da Eletrobras com a empresa Elma Eletricidade de Mato Grosso Ltda., utilizando recursos da Reserva Global de Reversão (RGR) , que resultaram em prejuízo de R$ 5.846.745,45 (valores históricos) .
ACORDAM os Ministros do Tribunal de Contas da União, reunidos em Sessão Plenária, diante das razões expostas pelo Relator, em:
9.1. acolher parcialmente as alegações de defesa apresentadas pelos Srs. Marcelo Lobo de Oliveira Figueiredo e Ayrton José Ferreira Filho e, com fundamento nos arts. 1º, inciso I, 16, inciso III, alínea "c" e § 2º, alínea "b" da Lei 8.443/1992 c/c os arts. 19, caput e 23, inciso III, da mesma Lei, c/c os arts. 1º, inciso I; 209, inciso III; 210, caput e § 1º e 214, inciso III, do Regimento Interno, julgar irregulares suas contas, sem aplicação de multa, ante a ocorrência da prescrição da pretensão punitiva do TCU;
9.2. com fundamento no art. 202, § 8º, do Regimento Interno do TCU, declarar a revelia da empresa Elma Eletricidade de Mato Grosso Ltda. para todos os efeitos, dando-se prosseguimento ao processo;
9.3. com fundamento nos arts. 1º, inciso I, 16, inciso III, alínea "c" e § 2º, alínea "b" da Lei 8.443/1992 c/c os arts. 19, caput e 23, inciso III, da mesma Lei, c/c os arts. 1º, inciso I; 209, inciso III; 210, caput e § 1º e 214, inciso III, do Regimento Interno, julgar irregulares as contas da empresa Elma Eletricidade de Mato Grosso Ltda, condenando-a ao pagamento da quantia de R$ 5.846.745,45 (valores históricos) , com a fixação do prazo de quinze dias, a contar da notificação, para comprovar, perante o Tribunal (art. 214, inciso III, alínea "a", do Regimento Interno) , o recolhimento da dívida aos cofres das Centrais Elétricas Brasileiras S.A. - Eletrobras, atualizada monetariamente e acrescida dos juros de mora, calculados a partir das datas discriminadas, até a data do recolhimento, na forma prevista na legislação em vigor, abatendo-se, na oportunidade, o (s) valore (s) já ressarcido (s) ;
9.4. nos termos do art. 28, inciso II, da Lei 8.443/1992, autorizar, desde logo, a cobrança judicial da dívida, caso não atendidas as notificações;
9.5. enviar cópia do presente Acórdão à Comissão de Minas e Energia da Câmara dos Deputados, à Eletrobras e aos responsáveis, informando que a presente deliberação, acompanhada do Relatório e do Voto que a fundamenta, está disponível para a consulta no endereço www.tcu.gov.br/acordaos, além de esclarecer que, caso requerido, o TCU poderá fornecer sem custos as correspondentes cópias, de forma impressa.

Tomada de contas especial autuada para apurar as responsabilidades pelas irregularidades envolvendo o contrato de financiamento celebrado com a empresa Elma Eletricidade de Mato Grosso Ltda., utilizando recursos da RGR (Reserva Global de Reversão).

Centrais Elétricas Brasileiras S.A..

3. Interessados/Responsáveis:
3.1. Responsáveis: Ayrton José Ferreira Filho (XXX.797.467-XX); Marcelo Lobo de Oliveira Figueiredo (XXX.507.467-XX); Elma Eletricidade de Mato Grosso Ltda. (36.971.851/0001-29);

13.1. Ministros presentes: José Mucio Monteiro (Presidente), Walton Alencar Rodrigues, Benjamin Zymler, Augusto Nardes, Aroldo Cedraz, Raimundo Carreiro (Relator), Ana Arraes, Bruno Dantas e Vital do Rêgo.
13.2. Ministros-Substitutos presentes: Augusto Sherman Cavalcanti, Marcos Bemquerer Costa, André Luís de Carvalho e Weder de Oliveira.

ACORDAO-COMPLETO-2529352

Acórdão 737/2022 - Plenário

ACORDAO-COMPLETO-2435010

Acórdão de Relação 2881/2020 - Plenário

Acórdão de Relação

RAIMUNDO CARREIRO

Trata-se Tomada de Contas Especial instaurada para apurar as responsabilidades pelas irregularidades envolvendo o contrato de financiamento ECF 2030/2000 da Eletrobras com a empresa Elma Eletricidade de Mato Grosso Ltda., utilizando recursos da Reserva Global de Reversão (RGR) , que resultaram potencial prejuízo de R$ 5.846.745,45 (valores históricos) .	
2.	O presente processo teve origem no Acórdão 2520/2017-TCU-Plenário (Relator: Ministro José Múcio Monteiro) , que converteu os autos do TC Processo 007.946/2015-5 em três apartados de TCE distintos, para tratar das irregularidades relacionadas à inadimplência dos contratos de financiamento firmados pela Eletrobras com as empresas Elma (ECF 2030/2000) , Enerleste (ECF 2037/2000) e Global Energia (ECF 1900/1999) . 
3.	Transcrevo a seguir, nos termos do art. 1º, § 3º, inciso I, da Lei nº 8.443/92, a instrução lavrada no âmbito da Secretaria de Controle Externo da Administração Indireta Estado do Rio de Janeiro (peça 112) .
"HISTÓRICO 
 	Por meio do Acórdão 684/2015-TCU-Plenário, o Tribunal entendeu presentes diversos indícios de irregularidades na situação de inadimplência dos contratos de financiamento mencionados e determinou a autuação de representação no TC 007.946/2015, para sanear as lacunas de informações já obtidas, até então, com novas diligências que possibilitassem o exame de mérito da questão.
Conforme destacado no voto condutor do Ministro Relator Raimundo Carreiro na decisão mencionada, a situação de irregularidades pode ser resumida da seguinte forma (peça 10, p. 2 do TC 007.946/2015- 5) : 
Há fortes indícios de irregularidades identificados nos três contratos de financiamento mencionados, e a intempestividade das ações ou mesmo a inércia da Eletrobras no sentido de providenciar a sua regularização redundaram em potencial prejuízo ao erário da ordem de R$ 94 milhões, em valores de 2011. Dificuldade em localizar os devedores, deixar de procurar imputar a dívida aos donos das empresas tomadoras dos financiamentos (desconsideração de pessoa jurídica) , perda de documentos em suposto incêndio (não comprovado nos autos) ocorrido na sede da Eletrobras em 2004, todos esses fatos requerem completo esclarecimento, e a constituição de um processo específico para examinar esses contratos se mostra, a meu ver, a forma mais efetiva para a identificação das responsabilidades individuais pelas irregularidades verificadas e pelos prejuízos causados. 
Conforme destacado na instrução inicial do TC Processo 007.946/2015-5, a Diretoria-Executiva da Eletrobras autorizou o ingresso em juízo contra a empresa Global Energia Elétrica por meio da Resolução 925/2004 (peça 13, p. 2) , sendo que essa ação não logrou sucesso sequer na fase de citação do devedor, operando-se a prescrição da pretensão da Eletrobras e o arquivamento do processo na via judicial.
Em relação às empresas Elma Eletricidade de Mato Grosso Ltda. e Enerleste S/A Energia do Leste, não foram adotadas as medidas judiciais cabíveis, apesar de a Diretoria-Executiva da Eletrobras ter autorizado, por meio das Resoluções 939/2004 e 876/2004 (peça 5, p. 138 e 142) , o ingresso em juízo contra as empresas mencionadas. No âmbito ainda da representação do TC Processo 007.946/2015-5, foi efetuada diligência à Eletrobras (Ofício 0612/2015-TCU/SecexEstataisRJ, peça 3) com o objetivo de obter informações complementares sobre os contratos de financiamento, garantias, definição dos débitos e documentação comprobatória das ações judiciais propostas pela estatal.
A análise dos elementos trazidos aos autos pela diligência foi feita em nova instrução (peça 13) que concluiu que a documentação corroborava os indícios de irregularidade em relação ao contrato ECF 2030/2000 (Elma) , principalmente no tocante à falta de comprovação sobre as medidas efetivamente tomadas pelo departamento jurídico da Eletrobras para o ajuizamento de medida judicial de cobrança da dívida, determinada pela Resolução 876/2004 (peça 29, p. 82) da Diretoria-Executiva, bem como a ausência de justificativas para o não cumprimento da referida decisão.
No entanto, considerando as lacunas ainda existentes nas informações encaminhadas em sede de diligência, a unidade técnica propôs a realização de inspeção na Eletrobras, conforme o escopo indicado à peça 13, p. 7, deferida pelo Ministro Relator José Múcio Monteiro (peça 16) , objetivando, em síntese, levantar informações adicionais acerca de: (i) processo judicial movido contra a GLOBAL; (ii) conduta processual dos agentes do departamento jurídico; (iii) atos do jurídico realizados com vistas a dar cumprimento à autorização da Diretoria Executiva para o ingresso de ação judicial contra as empresas ENERLESTE e ELMA; (iv) comprovação do vínculo do Sr. Fernando Robério de Borges Garcia com empresas do grupo Eletrobras; (v) valores originais dos débitos e (vi) situações análogas de inadimplência.
Inspeção e Acórdão 2520/2017-TCU-Plenário
No decorrer da inspeção, a equipe formulou solicitações de informações (peças 23 a 25) requerendo documentação integral do processo judicial da Eletrobras contra a empresa Global Energia; manuais, normas ou regulamentos acerca da conduta processual dos agentes do jurídico em casos análogos; processo completo de análise e concessão dos contratos de financiamento em questão; informações sobre as garantias utilizadas em contratos de financiamento; informações sobre outras inadimplências em financiamentos com recursos da RGR, bem como outras cobranças frustradas realizadas pela estatal; informações sobre a vinculação do Sr. Fernando Robério de Borges Garcia com empresas do grupo Eletrobras; entre outras.
A análise dos elementos coligidos na inspeção, em complementação ao conjunto de informações já existentes no processo, confirmou a presença de indícios de irregularidades no caso de inadimplência do contrato de financiamento da empresa Elma Eletricidade de Mato Grosso Ltda. com a Eletrobras, configurando os pressupostos necessários para a conversão dos autos em tomada de contas especial.
Como destacado anteriormente (peça 42, p. 4) , entende-se que a determinação presente no item 9.4.2 do Acórdão 684/2015-TCU-Plenário, combinada à determinação 1.7 do Acórdão 2520/2017-TCU-Plenário, constituindo apartado de representação e indicando a aplicação de matriz de responsabilização de TCE na análise, afasta a hipótese de incidência de dispensa de instauração da TCE na forma prevista pela IN/TCU 71/2012, art. 6º, inciso II.
Cumpre registrar que, mesmo com o incêndio ocorrido em 2004 em sua sede, um dos motivos alegados pela Eletrobras como fator impeditivo à localização de documentos e registros do histórico de cobranças da Elma, verifica-se que as informações reunidas nos presentes autos já se revelam capazes de caracterizar o caso de inadimplência como prejuízo a ser apurado em sede de processo de TCE.
O incêndio no escritório sede da Eletrobras no Rio de Janeiro ocorreu, de acordo com as informações do processo, no dia 26/2/2004, sendo que em datas anteriores e posteriores houve diversas ações administrativas relacionadas à apuração e cobrança da inadimplência da Elma; a Eletrobras emitiu uma série de comunicados à empresa em 12/3/2003, 25/4/2003 e 29/5/2003 (peça 51 p. 1-13) , apontando os valores vencidos, bem como incluiu a empresa no CADIN, em 24/6/2003 (documentação anterior ao incêndio que foi preservada, a despeito da alegação da estatal) ; posteriormente, em 21/9/2004, a Eletrobras promoveu uma notificação extrajudicial da Elma, na qual propunha um equacionamento do débito (peça 51, p. 21) .
Finalmente, em 17/11/2004, a Diretoria Executiva da Eletrobras autorizou a adoção de medida judicial de cobrança contra a Elma, por meio da Resolução RES-876/2004 (peça 51, p. 18) , visando à recuperação da dívida vencida de janeiro/2003 a setembro/2004, no montante de R$ 1.033.260,37. Cumpre observar que a referida RES-876/2004 foi adotada com base em Relatório do Departamento Financeiro (Relatório DF-257/2004, peça 29, p. 80) , que historia e sumariza os fatos em relação ao financiamento da Elma, fundamentando e dando elementos de suporte à decisão da Diretoria da Eletrobras, em momento já posterior ao do mencionado incêndio na sede da holding. Essa série de ações demonstra, portanto, que o incêndio não teve o condão de impedir a tomada de diversas providências administrativas e extrajudiciais e, portanto, não pode servir de justificativa para o eventual insucesso das ações de cobrança e/ou da não propositura destas mesmas ações.
Histórico da inadimplência - Elma
De acordo com o histórico do Relatório à Diretoria-Executiva DF-257/2004, elaborado pela Diretoria Financeira da Eletrobras (peça 29, p. 80) , o Contrato ECF-2030/00 foi firmado em 31/8/2000, entre a Eletrobras e a Elma Eletricidade de Mato Grosso Ltda., nos termos aprovados pela Resolução de Diretoria RES-343/00, de 22/5/2000 (peça 29, p. 16) .
Concedido com recursos da RGR, o contrato tinha como objetivo a cobertura financeira de até 70% do custo direto total do programa de construção da Pequena Central Hidrelétrica Ponte de Pedra, com as seguintes condições financeiras: (i) taxa de juros de 5% a.a.; (ii) taxa de administração de 1% a.a.; e (iii) reajuste do saldo devedor com base na variação do índice de correção monetária dos recursos da RGR.
Na assinatura do contrato, a empresa deu como garantia à Eletrobras a vinculação da sua receita própria, mediante procuração pública, e o direito emergente da concessão, dos bens e das instalações da PCH Ponte de Pedra.
O limite de crédito disponibilizado foi de R$ 32.362.100,00, entretanto a Eletrobras efetuou apenas a primeira liberação de R$ 3.236.100,00 em 26/9/2000, sendo que os R$ 29.126.000,00 restantes seriam liberados em parcelas posteriores. No entanto, as demais liberações foram suspensas em razão da paralisação das obras de construção da usina, em face de liminar obtida pelo Ministério Público Federal, em sede de ação civil pública movida contra a mutuária, na qual alegava-se que parte da área destinada à implantação da usina era de preservação indígena.
Em 25/11/2002, o chefe do Departamento de Investimentos - DFI encaminhou o Memorando DFI 317/2002 (peça 29, p. 34) ao chefe do Departamento Jurídico - PRJ, solicitando análise e parecer sobre as medidas cabíveis em relação ao Contrato ECF-2030/00, dando conta da paralisação do programa de obras devido ao ajuizamento de Ação Civil Pública (processo 1999.36.00.009796-0, 2ª Vara/MT) . Destaque-se que a Elma teria informado formalmente à Eletrobras sobre o assunto somente após inspeção realizada pela estatal, e mediante correspondência datada de 24/4/2001. De acordo com a empresa, as medidas legais e jurídicas destinadas a retomar as obras foram infrutíferas, restando apenas a alternativa de projeto legislativo junto ao Congresso Nacional, no sentido de conseguir autorização para o aproveitamento de recursos hídricos em área indígena (peça 29, p. 36) .
Em relação aos pagamentos devidos pelo saldo liberado pela Eletrobras à empresa (primeira parcela) , constatou-se que a Elma se manteve em dia até 30/12/2002, com a amortização de 11 das 120 parcelas contratuais, mas após esta data nenhum valor foi pago.
Tendo em vista a inadimplência, a Eletrobras emitiu uma série de comunicados à mutuária, datados de 12/3/2003, 25/4/2003 e 29/5/2003 (peça 40, p. 80-82) , destacando os valores vencidos, bem como incluiu a empresa no CADIN, em 24/6/2003. Além disso, promoveu uma notificação extrajudicial, em 21/9/2004, para que a mutuária se manifestasse em relação à supressão dos pagamentos (peça 40, p. 76) . Em 28/9/2004, o correio do Estado de Mato Grosso devolveu a correspondência, indicando que a Elma havia mudado de endereço.
Em face do exposto, e com o intuito de equacionar a dívida vencida, a Diretoria Executiva da estatal, por meio da Resolução RES-876/2004, de 17/11/2004, autorizou a moção de uma ação cível de cobrança contra a Elma, inicialmente para reaver apenas o débito vencido, até setembro de 2004, no montante de R$ 1.033.260,37 (peça 40, p. 82) .
Não adoção de medidas judiciais cabíveis - responsabilidade
A instrução inicial à peça 1 já consignava que, na documentação colhida durante a auditoria (TC Processo 030.928/2011-7) que deu origem ao presente processo, não haviam sido identificadas providências para a cobrança dos débitos da empresa Elma, tampouco foram apresentadas justificativas para a não adoção de medidas judiciais cabíveis, em que pese a autorização da Diretoria Executiva da Eletrobras, por meio da indicada Resolução 876/2004.
À época, o jurídico teria realizado avaliação no sentido de que havia "grande dificuldade (...) quanto ao êxito do recebimento integral dos valores financiados pela Eletrobras em uma ação judicial" (peça 1, p. 4) . Ainda de acordo com os documentos fornecidos (peças 5 e 29, p. 76) , mesmo com os registros da emissão de comunicados de cobrança do débito à mutuária nos meses de março, abril e maio de 2003, bem como inscrição do débito no CADIN (junho/2003) , não existia comprovação documental nos autos ou nos arquivos da Eletrobras de que a empresa efetivamente tomou outras medidas para dar sequência à cobrança, como localização de endereços e devedores, diligências em cartórios e órgãos estaduais, pesquisa de bens em nome da empresa ou sócios.
Nesse sentido, novamente diligenciou-se à Eletrobras (Ofício 612/2015, peça 3) para que encaminhasse a documentação comprobatória das providências adotadas para dar efetividade ao processo de cobrança dos débitos da mutuária. Porém, ao analisar os elementos fornecidos, a instrução à peça 13 observou que quase a totalidade dos documentos comprobatórios encaminhados pela Eletrobras foram emitidos em data anterior às autorizações da Diretoria Executiva para moção da ação cível de cobrança.
A exceção recai sobre os Memorandos DFI/DFIC 174/2007 e DFF/DFFC 486/2005 (peça 4, p. 4-5, do TC Processo 001.748/2018-1) , datados após a referida autorização, que versam sobre solicitações do financeiro ao jurídico acerca das cobranças judiciais. Estes, entretanto, não vieram acompanhados das respectivas respostas.
Já no âmbito da inspeção, por meio do ofício de requisição 01-68/2017 (peça 34) , reforçou-se junto à Eletrobras a necessidade de disponibilizar as informações relacionadas aos atos do jurídico, com vistas a dar cumprimento à determinação da Diretoria Executiva para o ingresso de ação judicial.
Em resposta, a Gerência do Departamento Jurídico Contencioso informou que, dentre o material encontrado, havia "diversos memorandos internos" e documentos atestando a inviabilidade do empreendimento e a necessidade de rescisão contratual (peça 26, p. 14) . Nesses expedientes, o jurídico da Eletrobras teria avaliado que "não adiantaria entrar com a ação judicial de forma precipitada" sem a apuração do endereço correto da empresa e a efetivação da rescisão contratual. Em que pesem essas considerações feitas pelo jurídico, admitiu-se que não foram localizados documentos dando conta de providências posteriores à resolução de diretoria executiva que determinou o ajuizamento de ação (RES-876/2004, de 17/11/2004) e declarou que "tendo em vista a não localização de expedientes referentes ao assunto após à (sic) resolução de diretoria, sugerimos a realização de busca em outras áreas da empresa, visando obter os esclarecimentos necessários" (peça 26, p. 15) .
Em complemento, a Eletrobras informou que localizou apenas o Memorando PRJC 329/05, de 14/2/2005 (peça 34) , sem que fosse possível encontrar as respostas aos Memorandos DFI/DFIC 174/2007 e DFF/DFFC 486/2005, ou qualquer outro documento que indicasse a adoção das medidas judiciais determinadas.
No referido Memorando PRJC 329/05, o então chefe da divisão de contencioso relatou (peça 34, p. 2) : Quanto a este assunto, informamos que já foi providenciada a notificação extrajudicial desta empresa, mas ressaltamos que a empresa, atualmente, se encontra com suas atividades paralisadas, em razão de pendências com seus sócios, que estão presos (Comendador Arcanjo) . Consequentemente, todos os bens foram bloqueados em favor da União e o empreendimento paralisado por força da Ação Civil Pública proposta pelo Ministério Público, sob o argumento de ser a terra indígena. No nosso entendimento, é necessário um estudo pormenorizado de toda à (sic) ordem, quer no aspecto societário, administrativo e processual para efeito de recuperação do crédito, sob pena da Eletrobras suportar despesas judiciais e taxa judiciária sem atingir o fim colimado.
Verifica-se que o teor das informações contidas nesse memorando já era de conhecimento da Diretoria Executiva da estatal, bem como serviu de subsídio à deliberação que deu origem à Resolução RES-876/2004, de 17/11/2004, determinando que o departamento jurídico adotasse as providências necessárias para a moção de uma ação civil de cobrança, conforme se observa dos documentos à peça 29, p. 52-54 e 80-82.
Dessa forma, permanece ainda injustificada, e sem a devida documentação comprobatória, a decisão da Divisão de Contencioso e do Departamento Jurídico em não adotar as medidas judiciais cabíveis, em contrariedade à determinação da Diretoria-Executiva da Eletrobras, conforme os termos da Resolução 876/2004 (peça 40, p. 82) .
À época dos fatos, de acordo com informações prestadas pela Eletrobras (peça 31) , eram responsáveis pelo Departamento Jurídico e pela Divisão de Contencioso, respectivamente, os srs. Marcelo Lobo de Oliveira Figueiredo e Ayrton José Ferreira Filho.
Conforme analisado na instrução à peça 42, a resposta da Eletrobras (peça 37, p. 16) ao Ofício de Inspeção 01-68/2017 (peça 23) , que esclarece os procedimentos de gestão e controle de processos e demandas remetidas ao jurídico, indica que a gerência do departamento jurídico tem instrumentos para conhecimento das informações relativas ao andamento de processos e solicitações a ela submetidas. Assim, se por um lado, a Divisão do Contencioso tem responsabilidade direta pela operacionalização das providências visando ao ajuizamento da ação e acompanhamento dos processos já ajuizados, a Chefia do Departamento tem responsabilidade pela supervisão e controle das providências tomadas nas unidades subordinadas, notadamente no caso de uma determinação expressa da Diretoria Executiva da Eletrobras (RES-876/2004) .
Assim, estabeleceram-se os seguintes elementos de responsabilização, na matriz abaixo:
	Responsáveis solidários
	CNPJ/CPF
	Período de gestão
	Conduta
	Débito

	ELMA Eletricidade de Mato Grosso Ltda
	36.971.851/0001- 29 (peça 35, p. 1) 
	-
	Inadimplemento do financiamento concedido pela Eletrobras para a construção da PCH Ponte de Pedra (Contrato ECF2030/00) - (peça 40) 
	Valor histórico e data de ocorrência (peça 37, p. 2-4) 

	Ayrton José Ferreira Filho
	329.797.467¿20 (peça 36) 
	Chefe de divisão de contencioso PRJC - de 05/12/2002 a 31/10/2005. (peça 31, p. 4) 
	Não adoção das medidas necessárias à efetiva moção de ação cível de cobrança contra a ELMA Eletricidade de Mato Grosso Ltda., em contrariedade à determinação contida na Resolução da Diretoria Executiva - RES 876/2004 (peça 40, p. 82) 
	
	Marcelo Lobo de Oliveira Figueiredo
	379.507.467.34 (peça 50) 
	Chefe do Departamento Jurídico - de 15/06/2004 a 23/04/2006 (peça 31, p. 4) 
	Não adoção das medidas necessárias à efetiva moção de ação cível de cobrança contra a ELMA Eletricidade de Mato Grosso Ltda., em contrariedade à determinação contida na Resolução da Diretoria Executiva - RES 876/2004 (peça 40, p. 82) .
	
A unidade técnica ressaltou que não foram encontrados débitos imputáveis aos responsáveis em outros processos em tramitação no Tribunal.
O conjunto de elementos presentes nos autos, conforme já decidido no Acórdão 2520/2017-TCU-Plenário, permitiu concluir pela ocorrência de prejuízo à Eletrobras resultante do inadimplemento financeiro no contrato de financiamento ECF 2030/00, firmado entre a estatal e a empresa ELMA Eletricidade de Mato Grosso Ltda., associado à não adoção, pelo departamento jurídico da Eletrobras, de providências efetivas para moção de ação cível de cobrança contra a ELMA Eletricidade de Mato Grosso Ltda., em contrariedade à determinação contida na Resolução da Diretoria Executiva da Eletrobras - RES 876/2004.
A representação do TC Processo 007.946/2015-5 foi convertida em tomada de contas especial por meio do Acórdão 2520/2017-TCU-Plenário, dando origem ao presente processo, ao qual a representação original foi apensada, em consonância com o disposto no art. 41 da Resolução-TCU 259/2014.
O débito foi quantificado conforme documentação à peça 37, mediante memória de cálculo do Departamento Financeiro da Eletrobras, sendo que deste constam basicamente três (3) rubricas: parcelas devidas a título de principal (R$ 28.838,63) , parcelas de juros (R$ 13.097,55) e da Taxa de Administração (R$ 2.619,51) do financiamento, que deveriam ter sido integralmente amortizadas e quitadas pela empresa ELMA Eletricidade de Mato Grosso Ltda. 
Assim sendo, tendo em vista o exame da ocorrência descrita na seção "Exame Técnico" e os elementos contidos no presente processo, foi proposta a citação solidária dos responsáveis abaixo identificados, com fundamento nos arts. 10, § 1º, e 12, inciso II, da Lei 8.443/1992 c/c o art. 202, inciso II, do RI/TCU, para que, no prazo de quinze dias, apresentassem alegações de defesa e/ou recolhessem aos cofres da Eletrobras as quantias indicadas no demonstrativo de débito acostado à peça 52, p. 1-114, atualizadas monetariamente a partir das respectivas datas até o efetivo recolhimento, abatendo-se na oportunidade a quantia eventualmente ressarcida, na forma da legislação em vigor, em decorrência das condutas abaixo discriminadas, que deram causa a prejuízo aos cofres da Eletrobras, resultante do inadimplemento do financiamento concedido por meio do Contrato ECF 2030/00 e da respectiva não adoção de providências efetivas para moção de ação cível de cobrança contra a ELMA Eletricidade de Mato Grosso Ltda., em contrariedade à determinação contida na Resolução da Diretoria Executiva da Eletrobras - RES 876/2004: 
Responsável solidário: ELMA Eletricidade de Mato Grosso Ltda. (CNPJ 36.971.851/0001-29) . 
Conduta: inadimplência em relação às suas obrigações no âmbito do contrato de financiamento ECF 2030/00, concedido pela Eletrobras para a construção da PCH Ponte de Pedra, deixando de pagar as parcelas devidas do principal e encargos estabelecidos em contrato, infringindo diretamente as cláusulas doze (amortização) , oitava (juros) e nona (taxa de administração) do ajuste (peça 5, p. 76-83) , devendo, portanto, ser responsabilizada solidariamente pelo débito com base no art. 16, § 2º, alínea "b" da Lei 8.443/1992, c/c art. 71, II, in fine da Constituição Federal. 
Nexo de causalidade: ao não quitar as parcelas devidas e deixar de atender às notificações extrajudiciais emitidas pela credora para equacionar a dívida, a empresa concorreu diretamente para a ocorrência do dano ao erário, tendo sido a única beneficiária dos recursos repassados pela Eletrobras. 
Responsável solidário: Ayrton José Ferreira Filho (CPF 329.797.467¿20) . 
Cargo/função: Chefe da Divisão de Contencioso PRJC (de 05/12/2002 a 31/10/2005) . 
Conduta: Não adoção de providências efetivas e tempestivas para moção de ação cível de cobrança contra a empresa ELMA Eletricidade de Mato Grosso Ltda., atuando com culpa na modalidade de negligência, enquadrando-se sua conduta no art. 16, § 2º, alínea "a" da Lei 8.443/1992 c/c art. 71, II, in fine da Constituição Federal, bem como contrariando os princípios da eficiência e economicidade, além de determinação contida na Resolução RES 876/2004 da Diretoria Executiva da Eletrobras.
Nexo de causalidade: Ao não adotar tempestivamente as providências que eram cabíveis à Divisão de Contencioso, na condição de chefe daquela unidade, visando ao ajuizamento de ação judicial contra a empresa ELMA Eletricidade de Mato Grosso Ltda., mesmo diante de determinação expressa da Diretoria Executiva, concorreu diretamente para a consolidação e permanência do dano em questão, reduzindo significativamente as chances de ressarcimento aos cofres da Eletrobras por parte da empresa que se beneficiou dos recursos, estabelecendo-se, portanto, o nexo de causalidade com o débito em tela. 
Responsável solidário: Marcelo Lobo de Oliveira Figueiredo (CPF 379.507.467.34) . 
Cargo/função: Chefe do Departamento Jurídico (de 15/06/2004 a 23/04/2006) . 
Conduta: Não adoção de providências efetivas para moção de ação cível de cobrança contra a empresa ELMA Eletricidade de Mato Grosso Ltda., em contrariedade à determinação contida na Resolução da Diretoria Executiva da Eletrobras - RES 876/2004, obrando com culpa na modalidade de negligência, enquadrando-se sua conduta no art. 16, § 2º, alínea "a" da Lei 8.443/1992 c/c art. 71, II, in fine da Constituição Federal, bem como contrariando os princípios da eficiência e economicidade, além do disposto na Resolução 925/2004, da Diretoria Executiva da Eletrobras. 
Nexo de causalidade: Ao não adotar tempestivamente as providências que eram cabíveis ao Departamento Jurídico visando à propositura de ação judicial contra a empresa ELMA Eletricidade de Mato Grosso Ltda., na condição de chefe do departamento e responsável pela supervisão das atividades da Divisão de Contencioso, mesmo diante de determinação expressa da Diretoria Executiva, sua conduta concorreu para a consolidação e permanência do dano em questão, além de reduzir significativamente as chances de ressarcimento aos cofres da Eletrobras por parte da empresa que se beneficiou dos recursos, estabelecendo-se, portanto, o nexo de causalidade com o débito em tela.
Em resposta aos ofícios de citação que lhes foram encaminhados, os Srs. Marcelo Lobo de Oliveira Figueiredo e Ayrton José Ferreira Filho encaminharam, respectivamente, as alegações de defesa acostadas às peças 81, p. 1-23, e 106, p. 1-26, cuja análise promove-se a seguir. A empresa Elma foi citada por edital (peça 101) , mas quedou-se revel, não apresentando defesa. 
EXAME TÉCNICO
Sr. Marcelo Lobo de Oliveira Figueiredo - peça 81, p. 1-23
Argumentos.
Inicialmente, o defendente buscar analisar a conduta que lhe foi imputada, qual seja:
Não adoção de providências efetivas para a moção de ação cível de cobrança contra a empresa ELMA Eletricidade de Mato Grosso Ltda. em contrariedade à determinação contida na Resolução de Diretoria Executiva da Eletrobras - RES 874/2004, obrando com culpa na modalidade de negligência (...) " (página 08 da Proposta Preliminar - citação) 
Considera que se trata de descrição de uma conduta omissiva, culposa e em alegada contrariedade a uma Resolução da Eletrobras. Todavia, aponta que a imputação que recai sobre o ora peticionante, de acordo com o enquadramento legal indicado por esta E. Corte (artigo 16, § 2, "a", da Lei 8.443/1992) , é a de ter perpetrado "dano ao Erário decorrente de ato de gestão ilegítimo ou antieconômico", ou seja, uma conduta comissiva.
Pondera que, pela descrição realizada nos presentes autos, os fatos a ele imputados se subsumiriam à hipótese de incidência de conduta omissiva prevista no art. 11, II da Lei 8.429/1992, que regulamenta o artigo 37, §5°, da Constituição Federal, segundo o qual:
Art. 11. Constitui ato de improbidade administrativa que atenta contra os princípios da administração pública qualquer ação ou omissão que viole os deveres de honestidade, imparcialidade, legalidade, e lealdade às instituições, e notadamente:
 (...) 
II - retardar ou deixar de praticar, indevidamente, ato de ofício;
Ressalta que, fazendo mais uma vez cotejo com o estritamente narrado na citação preliminar recebida, em nenhum momento a expressão "dano" foi utilizada, mas, ao contrário, apenas mencionou-se a não adoção de providências pelo ora peticionante face o conteúdo da Resolução 874/2004, aprovada pela Diretoria Executiva da Eletrobras.
Nesse passo, considera haver um equívoco quanto à tipificação de sua conduta, que gera consequências graves em seu prejuízo, tendo em vista tratar-se de um processo administrativo de caráter sancionador, cuja natureza guarda pontos de similitude ao direito penal.
Aduz que os princípios aplicáveis ao direito penal e ao direito administrativo sancionador não se confundem, devido ao fato de que seus regimes jurídicos são diferentes. Entretanto, apesar dessa distinção, considera que há núcleos duros, de ordem constitucional, estruturantes dos direitos fundamentais dos acusados em geral, de forma que devem ser observadas pelo agente do Estado na condução do feito as cláusulas gerais do Devido Processo Legal e do Estado de Direito. Essa seria a posição defendida pela doutrina de Fábio Osório Medina, transcrita à peça 81, p. 4-5.
A partir das colocações relativas à tipificação da conduta imputada ao ora peticionante, concluindo pela aplicabilidade do artigo 11 da Lei 8.429/1992 ao presente caso, considera que a consequência lógica é o reconhecimento da incidência de prescrição ao presente caso, de acordo com o prazo quinquenal previsto no artigo 23, I, da Lei 8.429/1992.
Com efeito, considerando que resta inequívoco nesses autos que a Chefia do Departamento Jurídico pelo ora peticionante se deu entre 15/06/04 e 23/04/06 (peça 53, p. 8) , bem como que a Tomada de Contas que deu origem a três processos administrativos teve início no ano de 2015, isto é, aproximados nove anos após o fim do exercício da função de confiança pelo ora peticionante, requer que seja reconhecida a ocorrência da prescrição em relação à conduta que lhe é imputada nesses autos.
Acrescenta que, ainda que fosse considerada para fim de prescrição a auditoria de conformidade realizada na Eletrobras (TC Processo 030.928/2011-7) com vistas a verificar, inicialmente, a conformidade dos processos de financiamento com recursos da Reserva Global de Reversão, o prazo prescricional já teria igualmente sido consumado.
Argumenta que, se a Lei Orgânica do Tribunal de Contas da União é omissa com relação ao prazo prescricional de sua pretensão punitiva, é medida de juridicidade reconhecer a prevalência da aplicação do prazo prescricional de cinco anos previsto na Lei de Improbidade Administrativa, para prestigiar a razoabilidade e proporcionalidade da medida a ser adotada por esta Egrégia Corte de Contas, pois, de outro modo, a duas condutas de descrição e efeitos com base no mesmo fundamento - o respeito e o zelo à coisa pública - serão conferidas soluções jurídicas muito diversas em prejuízo do ora peticionante.
A fim de demonstrar que não houve negligência de sua parte, traz os seguintes argumentos:
A negligência referida por esta Corte em relação ao ora peticionante não se sustenta a partir de um exame detalhado da cronologia dos documentos acostados aos autos. 
Isso porque, o referido Memorando PRJC 1795/2004, de 23.08.04, por meio do qual o signatário, Sr. Ayrton José Ferreira Filho, então gerente da Divisão do Contencioso, relata a baixa probabilidade de êxito em caso de propositura de ação judicial em face da ELMA (doe. 01) , foi contestado, em 25.08.04, i.e., apenas 02 dias depois, pelo ora peticionante que solicitou ao seu subordinado, por meio do Memorando PRJ 063N/2004 (doe. 02) , na qualidade de Chefe do Departamento Jurídico, que fosse traçada uma estratégia para a realização de providências processuais efetivas contra as empresas inadimplentes. 
Um outro ponto da narrativa apresentada por esta Egrégia Corte de Contas com a qual não concorda o ora peticionante, é aquele segundo o qual "{...) a ELETROBRAS optou por não exercer seu direito de ação, sob a alegação de improvável êxito em cobrança judicial" (item 5 do Relatório Preliminar de Inspeção) . 
Isso porque, a bem da verdade, o Sr. Ayrton relatou, no referido Memorando PRJC 1795/2004 que "...não adianta precipitação para entrar com o processo de execução {...) ", o que, data máxima vênia, é diferente de afirmar que a ELETROBRAS não pode ou não deve exercer seu direito de ação a qualquer tempo; No primeiro caso, há a recomendação de que a providência não seja tomada naquele momento, já no segundo, que se coaduna com a narrativa que vem sendo adotada por esta Colenda Corte nesses autos, há uma efetiva renúncia, com a mensagem implícita de que o processo não deveria ser ajuizado em nenhum momento. 
Desta feita, é possível admitir que o Sr. Ayrton tenha feito uma avaliação equivocada, pobre, da conduta a ser adotada pela ELETROBRAS naquele momento, mas isso não interferiu, nem tampouco determinou, o rumo do caso ELMA, que continuou a ser objeto de sucessivas reuniões e conversas com outras áreas por parte do ora peticionante que, inclusive conduziram, após alguns meses, à efetiva aprovação da referida Resolução de Diretoria 876/2004, de 17.11.2004, que aprovou a adoção de medidas judiciais contra a ELMA.
Entretanto, conforme informado pelo atual Gerente do Departamento Jurídico Contencioso, em seu Memorando DJJC 1237/2017, e também conforme certamente pode ser verificado pelo auditor desta Corte que teve amplo acesso aos registros informáticos sobre o caso, " (...) após a resolução de diretoria mencionada, não foram encontrados mais documentos relativos ao caso, nem mesmo a comunicação da resolução às áreas competentes, a qual não foi encontrada nos arquivos físicos ou digitais da empresa por este departamento jurídico".
Portanto, embora seja inequívoco nesses autos que a ELETROBRAS aprovou uma Resolução para que fosse proposta a ação contra a ELMA, não há prova de que essa Resolução foi devidamente divulgada e, nem tampouco, de que tenha sido efetivamente encaminhada ao Departamento Jurídico por meio de Memorando, pois essa é a forma procedimental pela qual todas as solicitações de providências cheguem às áreas que devem dar cumprimento às decisões dos órgãos de administração, o que desde já requer seja considerado por esta Egrégia Corte em suas razões de decidir, de forma a afastar a responsabilização do ora peticionante.
Chama atenção para o fato de que foi Gerente do Departamento Jurídico por menos de dois anos, isto é, somente do período que vai de 15/6/2004 até 23/4/2006, o que seria incontroverso nesses autos.
Sendo assim, defende que, ainda que fosse aceita, por amor ao debate, a tese da negligência, vale destacar que a autoridade administrativa, por meio dos diversos pronunciamentos ao longo desses autos, nunca afirmou qual o dano material teria sido causado à Eletrobras pelo peticionante, nem tampouco relacionou elementos que resultem na conclusão de que a culpa pela eventual extinção da pretensão da Eletrobras, por meio da prescrição, tem nexo causal com a conduta do peticionante. Isso em razão do fato de que eventual dano à Eletrobras somente se daria se configurada a prescrição.
No tocante à alegação de dano ao erário, lembra que a tese predominante nesse tema, tanto no Supremo Tribunal Federal - STF quanto no Superior Tribunal de Justiça - STJ, é de que o dano ao erário abriga uma pretensão imprescritível.
Assim, de acordo com esse entendimento de imprescritibilidade do dano ao erário, surgiria a conclusão de que:
 (...) a Eletrobras ainda pode ajuizar a ação de ressarcimento em face da ELMA, ou seus sucessores, o que conduz a outra inexorável conclusão: a de que, também por essa via, não há dano imputável ao peticionante que justifique a condenação por parte dessa r. Corte ou qualquer outro órgão estatal, pois há o entendimento consagrado pelos Tribunais Superiores de possibilidade de ajuizamento de demanda aduzindo pretensão de ressarcimento ao Erário é IMPRESCRITÍVEL e, sendo assim, nenhum prejuízo irreversível foi causado à ELETROBRAS ou à RGR até o momento, razão pela qual a imputação ao peticionante de culpa em sua atuação fenece diante do fato de que o elemento dano está presente no contexto fático desses autos.
Ante o exposto, requer que a presente defesa administrativa seja acolhida, de forma que não lhe seja constituída qualquer sanção por esta Colenda Corte de Contas.
Sr. Ayrton José Ferreira Filho - peça 106, p. 1-26
 
Argumentos.
Após tecer um breve relato dos fatos (peça 105, p. 1-4) , alega preliminarmente que os fatos perquiridos datam de cerca de quatorze anos, o que inviabiliza o exercício dos direitos da ampla defesa e do contraditório, quando as irregularidades devem ser provadas por documentos e fatos.
Aponta que no dia 8/6/2016 foi julgado por esse Tribunal um incidente de uniformização de jurisprudência (Acórdão 1441/2016-TCU-Plenário) que deixou assente que a pretensão punitiva do TCU subordina-se ao prazo geral de prescrição indicado no art. 205 do Código Civil, de dez anos, contados a partir da data de ocorrência da irregularidade sancionada, nos termos do art. 189 do mesmo dispositivo, de modo que a interrupção somente opera com a audiência, citação ou oitiva válida. 
No caso em tela, apenas em 28/8/2018, o defendente foi instado, pela primeira vez, a apresentar defesa sobre o suposto descumprimento - omissão - da ordem dada pela Diretoria Executiva da Eletrobras por meio da Resolução n. 876/2004, expedida em 17/11/2004. Isto é: a primeira citação ocorreu treze anos e três meses após a data do fato gerador.
Registra que não há nos autos qualquer prova ou indício de que a ordem da Diretoria da Eletrobras, Resolução n. 876/2004, tenha sido encaminhada ao Defendente, muito menos de que lhe tenha sido atribuída a responsabilidade pela adoção das providências ali contidas.
Argumenta que se a ordem não foi conhecida pelo defendente, não se pode lhe atribuir a culpa de não a ter cumprido.
Informa que, três meses antes da decisão da Diretoria, o defendente teve oportunidade de se manifestar sobre o caso e, em sua visão, o processo interno não estava maduro para ajuizamento, pois não se tinha sequer o endereço para citação da parte requerida. Prova do fato seria o Memorando PRJC n. 1795/2004, de 23/8/2004, de sua autoria, encaminhado à chefia imediata, transcrito à peça 106, p. 6-8.
Comunica que a opinião do defendente não foi considerada pela Diretoria Executiva e não surtiu efeitos no mundo jurídico. Quase três meses depois, foi expedida a Resolução da Diretoria n. 876/2004, ordenando o ajuizamento do caso, mas que não foi encaminhada ao conhecimento do Defendente.
Ressalta que, em outro memorando (PRJC 329/2005) , foi cientificado de resolução similar sobre o caso da Enerleste, também exarada pela Diretoria Executiva da Eletrobras em novembro de 2004, mas não cita, nem faz qualquer menção à resolução que decidiu pelo ajuizamento do caso Elma (peça 106, p. 9) .
Admite que a Resolução 876/2004 da Diretoria deveria ter sido encaminhada ao Jurídico, mas, em verdade, não o foi, provavelmente por alguma desorganização interna na Companhia, cujo controle, porém, não estava em suas mãos.
Aduz, com base no trecho do Memorando PJC n. 4491/2015, que o controle do fluxo de processos à época, idos de 2000 a 2004, era precário e totalmente físico e manual. Argumenta que ao jurídico não cabia ir atrás de um caso sobre o qual já havia se pronunciado. 
Considerando tal cenário, discorre que ainda que todos os argumentos dessa defesa sejam superados por essa Corte, o que se admite por eventualidade, na pior das hipóteses se poderia atribuir apenas falhas na forma de gestão e organização dos processos de trabalho da Companhia, mas não conduta antieconômica, como apontado na instrução destes autos.
Afirma que essas falhas formais não dão ensejo à reparação de danos, mas apenas sanção disciplinar. Todavia, considerando a prescrição em relação a sanções administrativas e a ausência de responsabilidade do Defendente quanto a tal organização de processos, diz que não há fundamento para a prossecução da presente TCE contra o defendente, sequer por falhas de procedimento. 
Entende ser desarrazoada e desproporcional a pretensão condenatória no valor de R$ 10.687.575,26, atualizado até 9/8/2018, na medida em que não participou de qualquer processo de pagamento ou de liberação de verba dos cofres da Eletrobras. Em verdade, somente teria tomado conhecimento do problema depois que se configurou a inadimplência da empresa Elma. 
Pondera que a razão de todo o débito não está na omissão de moção da ação judicial, mas no insucesso do empreendimento por desídia da Agência Nacional de Energia Elétrica - Aneel que aprovou o projeto de construção em cima de terras indígenas. Além do erro da Aneel, também está inserto no negócio da Eletrobras a assunção de riscos quando da decisão de celebrar contratos de financiamento de qualquer empreendimento, não sendo justo transferir o erro da Aneel ou o risco da inadimplência/insolvência de mutuarias ao departamento jurídico, na pessoa de qualquer de seus advogados. 
Com base do trecho transcrito à peça 106, p. 12-13, reitera que o insucesso do projeto da Elma está abarcado pela assunção de riscos de contratos de financiamento da Companhia e representa, se somado aos casos da Global e da Enerleste, apenas 0,3% do volume dos recursos geridos, evidenciando a baixíssima materialidade do caso em tela.
Conclui que não lhe pode ser imputado o risco do negócio realizado por outros gestores, nem mesmo lhe serem transferidas as consequências da insolvência da empresa mutuária, cuja escolha não passou por seu crivo do que não era essa sua função.
Defende, com base nos precedentes elencados à peça 106, p. 13-15, que o contrato em análise corresponde a uma parte irrisória do universo dos recursos geridos no programa de financiamento da Companha, não se revelando razoável ou proporcional a sanção ou a imputação de débito ou multa aos gestores, muito menos o julgamento de contas como irregulares.
No tocante à possibilidade de levantamento de bens em nome dos sócios da empresa mutuária, hipótese aventada por esta unidade instrutiva, alega que tal medida implicaria a desconsideração da sua personalidade jurídica, o que considera não ser permitido à Estatal por se tratar de medida extrema que foge à sua competência. 
Registra que a Eletrobras tomou todas as providências administrativas que estavam em seu alcance para recuperação do crédito, conforme relatado no Memorando DJJC 1237/2017, transcrito à peça 106, p. 17.
Quanto à moção da ação judicial, ainda que o defendente tivesse sido cientificado da ordem contida na Resolução 876/2004, não se pode afirmar que teria havido êxito. Cita, a título de exemplo, o caso em que a Eletrobras ajuizou ação contra a Global Energia, também mutuária do contrato de financiamento EFC 1900/99, cujo processo foi extinto por não conseguir citar a empresa, operando a prescrição, conforme transcrito à peça 106, p. 18.  
Comenta que, no caso supracitado, a Eletrobras levou o assunto até ao Superior Tribunal de Justiça - STJ e não logrou êxito, amargando, além dos prejuízos advindos da inadimplência da mutuária, também as custas processuais e honorários.
Assinala que a probabilidade de o caso em tela ter o mesmo deslinde era patente. Logo, no mundo das possibilidades, a não interposição de medida judicial, ao contrário do que se aventa nos presentes autos, foi medida mais econômica do que o ajuizamento sem sequer ter o endereço para citação da requerida, com chances remotíssimas de êxito.
Obtempera que em razão da exaustão de ações de análise e levantamentos já feitas sobre os contratos de financiamento - incluindo o ECF 2030/2000 -, a Eletrobras afirmou ser contraproducente e antieconômico a realização de retrabalhos de auditoria sobre o assunto. Isso porque, muito esforço já teria sido empreendido na tentativa de encontrar a empresa, sem sucesso.
Acrescenta inclusive que esse Tribunal não está conseguindo citar a empresa Elma, conforme proposta de citação por edital à peça 100. Na pesquisa de endereço realizada por essa Corte de Contas para citação da Elma, teria constado que o CNPJ está ativo, mas sem dados atualizados.
Discorre que, conforme o art. 8º, inciso II, da Instrução Normativa 71/2012 desta Casa, a condenação ao ressarcimento de dano não pode se dar com base em probabilidades, mas deve ser realizada com exatidão do valor real devido ou por meios confiáveis de apuração que assegurem não ultrapassar a quantia devida.
Aponta que, no caso em exame, o suposto prejuízo aos cofres da Estatal foi quantificado simplesmente pela suposição de que se tivesse sido ajuizada a ação de cobrança, a Eletrobras seria vitoriosa e conseguiria executá-la contra a empresa mutuária, hipóteses que, segundo entende, só estão no mundo irreal e bem distante da situação de fato enfrentada pela Companhia. Conclui, desse modo, que o suposto valor que poderia, em hipótese remotíssima, vir a ser recuperado em ação judicial, não pode ser base de cálculo para suposto dano.
Redargui que nada garante que a pretensão ressarcitória superaria a fase de provas, instrução e convencimento do Juízo quanto ao seu mérito, bem como às fases recursais. Muito menos que, havendo um título executivo, fosse possível liquidá-lo em favor da Eletrobras. Ressalta que não se trata de um prejuízo causado pelo defendente, mas da suposição de recuperação de crédito perdido sem a sua participação.
Sinaliza que todos os fatos conhecidos do mundo real indicam que o desenrolar da situação teria final malsucedido, pois a empresa "quebrou" após o embargo da obra. Indaga a quem seria realmente atribuído o prejuízo das obras, se à mutuária ou à Aneel, que autorizou a construção do projeto em cima de terras indígenas. Pondera que caso a mutuária tivesse excludentes de responsabilidade a apresentar na ação judicial, o que é muito provável, mais difícil ainda seria lograr êxito no eventual processo. Traz aos autos trecho do Memorando PRJC 0862/03, no qual se faz menção à carência da análise da Aneel quanto ao projeto (peça 106, p. 21-22) .
Obtempera que, pelas baixíssimas probabilidades de êxito na empreitada judicial, a pretensão de condenação solidária do defendente ao recolhimento dos valores do hipotético prejuízo aos cofres da estatal não merece prosperar. Isso porque não haveria meios seguros de calcular o suposto prejuízo sem garantir que não seria ultrapassado o valor que a Eletrobras teria recuperado se tivesse sido movida a ação judicial, uma vez que o êxito e a liquidação eram improváveis.
Destaca que em nenhum momento dos autos se menciona obtenção de vantagem, locupletamento ou má-fé do defendente. Ao contrário, o apontamento é de culpa na modalidade negligência. Aduz que, ante a falta de comprovação de violações aos princípios constitucionais da impessoalidade e moralidade, é imperativo o reconhecimento da boa-fé.
Requer, por fim, que suas alegações de defesa sejam conhecidas e, no mérito, providas, para que se confirme que, no caso vertente, não se configurou qualquer ação ou omissão condenável e:
O reconhecimento da prescrição, tendo em vista a impossibilidade de superação da preliminar, cujo entendimento foi consagrado pelo incidente de uniformização de jurisprudência, Acórdão 1441/2016-TCU-Plenário, e à luz do art. 24 da Lei 13.655/2018, ou, caso não seja esse o entendimento dessa Corte de Contas;
Seja o defendente excluído do rol de responsáveis ante a ausência de provas do suposto dever de agir; ou, caso não seja esse o entendimento dessa Casa;
Sejam as contas do defendente julgadas regulares e arquivados os autos; ou, caso não seja esse o entendimento desse Casa; e
Sejam as contas do defendente julgadas regulares com ressalvas ante a ausência de parâmetros reais para cálculo do suposto dano.
Análise Conjunta
De início, é oportuno ressaltar que, de acordo com o art. 161 do Regimento Interno do TCU, havendo mais de um responsável pelo mesmo fato, como é o caso, a defesa apresentada por um deles aproveitará a todos, mesmo ao revel, no que concerne às circunstâncias objetivas, e não aproveitará no tocante aos fundamentos de natureza exclusivamente pessoal. Nesse passo, será promovida a análise conjunta dos argumentos ora apresentados.
Preliminarmente, entende-se que a prescrição deveria ser conhecida no âmbito deste Tribunal de Contas, haja vista que o Supremo Tribunal Federal (STF) , por meio do Recurso Extraordinário n. 669.069/MG, com repercussão geral assentada pela Excelsa Corte, sedimentou a tese de que "é prescritível a ação de reparação de danos à Fazenda Pública decorrente de ilícito civil". 
No caso em análise, não resta configurado nenhum ato que possa se enquadrar na categoria de ato ímprobo ou de ilícito penal. Trata-se de mera pretensão de responsabilização civil, sendo que houve o transcurso de 14 anos entre a última notificação da Elma Eletricidade de Mato Grosso Ltda. acerca dos fatos, em 29/5/2003 (peça 51 p. 1-13) , por meio de comunicados emitidos pela Eletrobras, e a instauração da TCE por força do Acórdão 2520/2017-TCU-Plenário, em 14/11/2017. Observa-se que foi excedido até mesmo o prazo de dez anos, o maior prazo prescricional do direito civil (CC, art. 205) .
Oportuno notar que, caso seja adotada a tese de imprescritibilidade das ações de ressarcimento ao erário, o presente processo perderá seu objeto, na medida em que tal entendimento permite concluir que a Eletrobras pode, a qualquer tempo, ajuizar a ação de ressarcimento em face da empresa Elma, ou seus sucessores, inexistindo, portanto, qualquer dano ao erário que tenha sido efetivamente consumado.
De qualquer forma, ainda que a ação de cobrança tivesse sido ajuizada, não há garantias de que a Eletrobras seria vitoriosa e conseguiria executá-la contra a empresa mutuária, diante da dificuldade de obtenção do endereço correto da empresa mutuária, fato reconhecido por este próprio Tribunal de Contas, que decidiu citá-la por edital (peça 101, p. 1) . A título de exemplo, cita-se o caso em que a Eletrobras ajuizou ação contra a Global Energia, mutuária do contrato de financiamento EFC 1900/99, cujo processo foi extinto por não conseguir citar a empresa, operando a prescrição, conforme transcrito à peça 106, p. 18.  Com efeito, não se pode falar em dano real para a Eletrobras decorrente da suposta desídia de seus advogados, mas tão somente de um prejuízo potencial.
	Ocorre que, diferentemente do direito civil, no âmbito de um processo de tomada de contas especial é necessário que haja o dano ao erário efetivo, real ou estimado, para que o Estado se insurja e possa ser reparado, não havendo a possibilidade de reparação de dano ao erário potencial. Conforme o art. 8º, inciso II, da Instrução Normativa 71/2012 desta Casa, a condenação ao ressarcimento de dano não pode se dar com base em probabilidades, mas deve ser realizada com exatidão do valor real devido ou por meios confiáveis de apuração que assegurem não ultrapassar a quantia devida.
Nessa linha de intelecção, entende-se ser aplicável ao presente caso a teoria da perda de uma chance abordada no bojo do Acórdão 6881/2016-TCU-Primeira Câmara:
Relatório: (...) 
6. Então, é necessário verificar qual é a justa responsabilidade do advogado, visto que o resultado de uma demanda judicial não depende somente deste.
37. Para solucionar tal questão, o direito pátrio aplica a teoria da 'perda de uma chance' que resumidamente diz que a responsabilidade civil de indenizar do advogado somente ocorrerá quando houver probabilidade real e concreta de sucesso na demanda.
38. Desta maneira, buscou-se na jurisprudência o entendimento sobre a responsabilidade do advogado nos casos de falha na prestação de seus serviços. Assim, foram colacionados os seguintes entendimentos abaixo:
'EMENTA
PROCESSUAL CIVIL. RESPONSABILIDADE CIVIL. ADVOGADO. PRESTAÇÃO DE SERVIÇOS DEFICIENTE. NÃO INTERPOSIÇÃO DE APELAÇÃO. DANOS MORAIS E MATERIAIS. PERDA DE OPORTUNIDADE. PROBABILIDADE REAL. AUSÊNCIA DE CULPA.
1. A denominada 'perda de chance', segundo a mais abalizada doutrina, pode ser considerada uma terceira modalidade, a meio caminho entre o dano emergente e o lucro cessante.
2. A perda de uma causa não torna imperiosa a responsabilidade do advogado que nela atuou, visto que a sua aceitação não gera obrigação de resultados, mas, sim, de meios.
3. A não interposição de apelação não basta para se reconhecer a responsabilidade do causídico que atuou no feito, máxime pela teoria adotada no Código Civil - causalidade adequada -, em que nem todas as condições que concorrem para o resultado são equivalentes, mas somente aquela que foi mais adequada a produzir concretamente o resultado. (Sergio Cavalieri Filho) .
4. Na esteira da doutrina balizada no assunto, devem ser separados os danos potenciais e prováveis - e, portanto, indenizáveis - daqueles danos puramente eventuais e hipotéticos, cuja reparação deve ser rechaçada.
5. Inexistindo a probabilidade real e, por conseguinte o dano - seja material ou moral -, os pedidos iniciais devem ser julgados improcedentes.
Apelo provido.
 (Acórdão nº 713617, 20120110973344 APC, 1ª Turma Cível, TJDFT,
Data de Julgamento: 18/09/2013) '
'EMENTA
CIVIL E PROCESSUAL CIVIL. INDENIZAÇÃO POR DANOS MATERIAIS E MORAIS. CONTRATO DE PRESTAÇÃO DE SERVIÇOS ADVOCATÍCIOS. AUSÊNCIA DE CONTESTAÇÃO. PERDA DE UMA CHANCE. NÃO CONFIGURAÇÃO. ÔNUS DA PROVA. AGRAVO RETIDO. NÃO CONHECIMENTO. BENEFICIÁRIO DA JUSTIÇA GRATUITA. CONDENAÇÃO AO PAGAMENTO DAS VERBAS DE SUCUMBÊNCIA. POSSIBILIDADE. EXIGIBILIDADE. SUSPENSÃO. ART. 12 DA LEI Nº 1.060/50.
1. Não se conhece de agravo retido que não foi objeto de requerimento em preliminar do recurso de apelação, a teor do art. 523, § 1°, do Código de Processo Civil.
2. O fato de o advogado contratado não haver apresentado contestação não acarreta a sua automática responsabilização civil por danos materiais e morais com base na teoria de 'perda de uma chance', uma vez que as pretensões que invocam essa teoria devem ser fundamentadas em provas que demonstrem a possibilidade concreta de êxito no processo, eventualmente frustrada pela desídia do causídico.
3. O inadimplemento contratual, por si só, não configura dano moral.
4. A gratuidade de justiça não impossibilita a condenação do sucumbente ao pagamento das custas processuais e dos honorários advocatícios, mas suspende sua exigibilidade por cinco anos, conforme art. 12 da Lei 1.060/50.
5. Recurso conhecido e desprovido.
 (Acórdão 734836, 20090110261159APC, 1ª Turma Cível, TJDFT,
Data de Julgamento: 07/11/2013) '
 (grifo nosso) 
'EMENTA
APELAÇÃO CÍVEL. PERDA DE UMA CHANCE. PRESTAÇÃO DE SERVIÇOS. ADVOGADO. PERDA DE PRAZO. POSSIBILIDADE DE ALTERAÇÃO DO JULGADO. DANO. OCORRÊNCIA.
O fato de o advogado prestar serviços de obrigação de meio, não o elide de prestá-lo de forma adequada e de acordo com os interesses do seu cliente.
A perda de uma chance em razão da interposição de recurso intempestivo pelo advogado caracteriza a sua responsabilidade civil quando é provável a obtenção do êxito do cliente na reforma da sentença.
O valor do dano não é desarrazoado quando fixado levando em consideração tanto o provável benefício com a reforma da sentença quanto pelo caráter pedagógico relacionado com a seriedade da situação.
 (Processo 0037296-50.2008.8.22.0014 APC, 2ª Câmara Cível, TJRO
Data de Julgamento: 12/09/2012) '
 (grifo nosso) 
'EMENTA
MANDATO E PRESTAÇÃO DE SERVIÇO DE RECUPERAÇÃO DE CRÉDITO. RESPONSABILIDADE CIVIL.
Empresa contratada para recuperar crédito do contratante, mediante cobrança extrajudicial e judicial. Advogado por ela indicado, e a ela vinculado, que deixa de dar andamento a processos judiciais, sobrevindo a extinção por abandono da causa. Perda de uma chance.
Em face do objeto da contratação, que também abarcava a esfera judicial, e diante do evidente vínculo entre o advogado constituído para defender os interesses do contratante e a empresa contratada, esta responde solidariamente pelos prejuízos decorrentes da atuação desidiosa do profissional que indicou.
A desídia do advogado na defesa dos interesses de seu cliente faz eclodir a responsabilidade indenizatória daquele pelos prejuízos por este experimentados, ante a frustração decorrente da denominada perda de uma chance.
Perda de uma chance.
Pedido reparatório que não pode ser acolhido nos termos pretendidos, porquanto inexistente direito líquido e certo ao recebimento das quantias cobradas nas ações judiciais, havendo apenas mera expectativa de direito. Julgamento do pedido à luz da perda de uma chance, dados os princípios da mihi factum, dabo tibi jus e jura novit curia.
Recurso principal parcialmente provido, não provido o recurso adesivo.
 (Processo 3001413-07.2013.8.26.0595 APC, 28ª Câmara de Direito Privado, TJSP
Data de Julgamento: 20/10/2015) '
 (grifo nosso) 
39. Do exposto acima, verifica-se que a responsabilidade do advogado negligente somente existirá se houver expectativa real de êxito nas ações judiciais, sendo que se houver apenas mera expectativa de direito não há que se falar em reparação.
40. Visto a possibilidade de responsabilidade civil do advogado em casos que atue com desídia ou negligência, desde que seja frustrada uma possibilidade concreta de êxito na demanda, faz-se necessário ainda saber qual o resultado efetivo dessa responsabilização.
41. Novamente, para melhor entendimento, buscou-se na jurisprudência qual o resultado da aplicação da teoria da 'perda de uma chance'. Assim, foram colacionados os seguintes entendimentos abaixo:
'EMENTA
RESPONSABILIDADE CIVIL. FALHA NA PRESTAÇÃO DE SERVIÇOS ADVOCATÍCIOS. TEORIA DA PERDA DE UMA CHANCE. NÃO INTERPOSIÇÃO DE RECURSO ESPECIAL. NEGLIGÊNCIA. DEVER DE INFORMAÇÃO VIOLADO. ENTENDIMENTO PACIFICADO NO STJ A RESPEITO DA QUESTÃO DE DIREITO CONTROVERTIDA, À ÉPOCA DO TRÂNSITO EM JULGADO DO ACÓRDÃO, APLICABILIDADE. FIXAÇÃO DA INDENIZAÇÃO, CRITÉRIOS, EQUIDADE. RESPONSABILIDADE DA ASSOCIAÇÃO QUE INTERMEDIOU O NEGÓCIO JURÍDICO.
AUSENTE. DANO MORAL NÃO CONFIGURADO.
A relação entre advogado e seu cliente é baseado na confiança, assumindo aquele uma obrigação de meio, e não de resultado. Assim, a obrigação do advogado é de defender o seu cliente com o máximo de atenção, diligência e técnica; se assim não agir, responde pelos atos, que, no exercício profissional, praticar com dolo ou culpa.
A perda de prazo recursal contraria a obrigação assumida pelo patrono da causa, notadamente se sua negligência acarreta o trânsito em julgado de acórdão que julgou totalmente improcedentes os pedidos formulados pelo cliente, em franca violação ao artigo 12, do Código de Ética e Disciplina da Ordem dos Advogados do Brasil.
Diante da prova de que o entendimento defendido pelo autor acerca da mesma questão de direito achava-se pacificado no âmbito da 1ª Seção do Superior Tribunal de Justiça, mais de um ano antes do trânsito em julgado do acórdão em sentido oposto; de que o advogado tinha ciência desse fato, porquanto patrocinava outras causas sobre o mesmo tema; tais fatos corroboram no sentido de que o advogado vislumbrava razoabilidade na tese jurídica defendida. Inexistindo contraprova hábil para ilidir o acervo probatório que demonstra a grande probabilidade de que a causa teria sucesso, se tivesse sido submetida ao Superior Tribunal de Justiça, o advogado não se desincumbiu do ônus que lhe impõe o artigo 333, inciso II, do Código de Processo Civil, devendo ser aplicada a teoria da perda de uma chance.
A associação que intermediou a contratação de um escritório de advocacia especializado no ramo jurídico relacionado às demandas de interesse de seus associados não responde pela perda de uma chance, haja vista que além de não ser parte no negócio jurídico de prestação de serviços advocatícios, não detinha poderes para interferir em nenhum ato que deveria ser praticado no processo.
Na fixação da indenização pela perda de uma chance, apesar da alta probabilidade de provimento do recurso faltante, caso tivesse sido interposto, a chance não pode ser erigida a uma certeza absoluta.
Diante de um juízo de equidade, pelas peculiaridades do caso concreto, a indenização deve corresponder a 80% dos valores que seriam ressarcidos ao autor, em caso de êxito do recurso especial não interposto, limitada à matéria que se achava pacificada. A reparação por dano moral só tem lugar quando resta violado algum direito da personalidade da vítima, capaz de ofendê-la na sua dignidade, o que não ocorreu no caso concreto.
 (Acórdão 819133, 20110110994752 APC, 6ª Turma Cível, TJDFT
Data de Julgamento: 10/09/2014) '
42. Verifica-se na ementa acima que a aplicação da teoria da 'perda de uma chance' tem caráter indenizatório e não alcança o total do valor do suposto dano material sofrido, pois mesmo havendo alta probabilidade de êxito na ação judicial, se o advogado tivesse sido diligente não haveria a certeza absoluta de sucesso. Em outras palavras a indenização é por dano potencial e não efetivo.
43. Entretanto, diferentemente do direito civil, no âmbito de um processo de tomada de contas especial é necessário que haja o dano ao erário efetivo, real ou estimado, para que o Estado se insurja e possa ser reparado, não havendo a possibilidade de reparação de dano ao erário potencial.
44. A Instrução Normativa do TCU n. 71/2012, que dispõe sobre a instauração, organização e o encaminhamento ao Tribunal de Contas da União dos processos de tomada de contas especial, diz o seguinte:
'Seção IV
Da quantificação do débito
Art. 8º A quantificação do débito far-se-á mediante:
I - verificação, quando for possível quantificar com exatidão o real valor devido; ou
II - estimativa, quando, por meios confiáveis, apurar-se quantia que seguramente não excederia real valor devido.
Art. 9º A atualização monetária e os juros moratórios incidentes sobre o valor do débito devem ser calculados segundo o prescrito na legislação vigente e com incidência a partir da data de ocorrência do dano.'
45. No caso concreto e pelo já exposto, verifica-se que a omissão ou a ação negligente do advogado não gerou um dano ao erário efetivo, pois não é possível afirmar que a Caixa teria sucesso em alguma das ações judiciais prejudicadas pelo responsável e, nem se houvesse sucesso, se este seria parcial ou integral.
46. Assim, não é possível quantificar se houve dano ao erário e o seu valor exato, ou mesmo estimá-lo, em relação aos processos judiciais em que houve ausência de contestação, interposição de recurso de apelação intempestivo, ausência de interposição de recurso de apelação, ausência de atos processuais, ausência de atos com a finalidade de se evitar eventual excesso na execução e ausência de minuta de defesa adequada, constantes nos parágrafos 14, 15, 16, 17, 18 e 20.
47. Portanto, em razão do acima exposto, deve ser acolhido o presente argumento e, por ocasião do exame das irregularidades, deverá ser excluída a imputação de dano ao erário ao responsável quando se referirem aos atos e omissões processuais realizados nas ações judiciais ora em análise.
	Voto
	Na sua defesa (peça 26) , o ex-empregado argumenta que haveria "dúvidas sobre a existência de prejuízo ao erário em razão do exercício da advocacia ser um meio e não um fim".
Sobre esse ponto, concordo com a unidade técnica em acatar as alegações de defesa do responsável, pois, se por um lado, é possível admitir que a inação ou ação negligente do advogado obstaculiza as chances de êxito da ação judicial, por outro, a sua atuação diligente não é garantia de que a causa obtenha pleno sucesso. Destarte, a rigor, não se pode falar em dano real para a Caixa decorrente da desídia do seu ex-advogado, mas tão somente de um prejuízo potencial.
Diante da análise promovida, propõe-se acolher as alegações de defesa dos Srs. Marcelo Lobo de Oliveira Figueiredo e Ayrton José Ferreira Filho, as quais aproveitam à empresa Elma Eletricidade de Mato Grosso Ltda., de modo a afastar as irregularidades que lhes foram atribuídas.  
	PROPOSTA DE ENCAMINHAMENTO
Ante o exposto, submetemos os autos à consideração superior, propondo ao Tribunal:
a)	com fundamento nos arts. 1º, inciso I, 16, inciso I, 17 e 23 da Lei 8.443/1992 c/c os   arts. 1º, inciso I, 207 e 214, inciso I, do Regimento Interno, que sejam julgadas regulares as contas dos Srs. Marcelo Lobo de Oliveira Figueiredo (CPF 379.507.467.34) e Ayrton José Ferreira Filho (CPF XXX.797.467-XX) , dando-lhes quitação plena;
b)	dar ciência da decisão que vier a ser proferida às Centrais Elétricas Brasileiras S.A. - Eletrobras e aos responsáveis;
c) 	arquivar os presentes autos, com fundamento no inciso V do art. 169 do RI/TCU."
MANIFESTAÇÃO DO TITULAR DA SUBUNIDADE TÉCNICA
4.	O diretor responsável manifestou concordância parcial com a proposta do auditor instrutor. Anuiu com o encaminhamento proposto para o Sr. Ayrton José Ferreira Filho e para o Sr. Marcelo Lobo de Oliveira Figueiredo, mas divergiu quanto ao encaminhamento sugerido para a empresa Elma, pelos motivos que expõe na manifestação à peça 113, a seguir transcrita, nos termos do art. 1º, § 3º, inciso I, da Lei nº 8.443/92.
	"Manifesto-me, com a devida vênia, parcialmente de acordo com a proposta de encaminhamento formulada pelo Sr. Auditor, à peça precedente, pelas razões de fato e de direito adiante expostas. 
2.	Friso, preliminarmente, que os esclarecimentos complementares apresentados pela defesa do Sr. Marcelo Lobo de Oliveira Figueiredo, à peça 108 dos autos, ofertados após a instrução do Sr. Auditor e que, em linhas gerais, repisam a defesa já apresentada à peça 81, foram por mim levados em consideração quando da lavra deste despacho, em escrupuloso respeito aos princípios constitucionais do contraditório e da ampla defesa.
3.	No que tange à imputação de débito aos Srs. Ayrton José Ferreira Filho e Marcelo Lobo de Oliveira Figueiredo, manifesto minha concordância no sentido do acolhimento de suas alegações de defesa, com o consequente afastamento da imputação de débito, com base nos seguintes principais fatos e argumentos:
a) A real causa do dano aos cofres da Eletrobras não está na omissão, por parte dos responsáveis, de moção de ação judicial em desfavor da empresa Elma Eletricidade de Mato Grosso Ltda., mas sim no inadimplemento contratual daquela empresa, motivado, fundamentalmente, pelo insucesso do empreendimento da construção da PCH Ponte de Pedra. Com efeito, o empreendimento foi frustrado, em parte, por desídia da Agência Nacional de Energia Elétrica - Aneel, ao aprovar o projeto de construção sobre terras indígenas, e, em parte, por erro cometido pela própria Eletrobras, ao celebrar um contrato de financiamento com empresa cujos sócios não gozavam de boa reputação no mercado e que tinha reduzida capacidade econômico-financeira para honrar os compromissos assumidos com a estatal; 
b) Ainda que a ação de cobrança tivesse sido efetivamente ajuizada contra a empresa Elma, não há quaisquer garantias de que a Eletrobras seria vitoriosa e que, adicionalmente, conseguiria executar a sentença contra a empresa mutuária, diante da dificuldade de obtenção do seu endereço correto, fato reconhecido por este próprio Tribunal de Contas, que decidiu citá-la por edital (peça 101, p. 1) , sendo certo que ela quedou-se revel. Com efeito, nos autos do TC Processo 001.748/2018-1 o TCU debruçou-se sobre caso semelhante a este feito, no qual a Eletrobras ajuizou ação contra a empresa Global Energia, mutuária do contrato de financiamento EFC 1900/99, cujo processo foi extinto por não se conseguir citar aquela empresa, operando-se a prescrição.
4.	Todavia, embora entenda, como acima expus, que o TCU não deva imputar débito aos responsáveis, permanece ainda injustificada, e sem a devida documentação comprobatória, a decisão da Divisão de Contencioso e do Departamento Jurídico da Eletrobras, de descumprirem a Resolução 876/2004 da Diretoria-Executiva da Eletrobras (peça 40, p. 82 do TC Processo 001.748/2018-1) , que determinava o ajuizamento de ação contra a empresa Elma. 
5.	À época dos fatos, eram responsáveis pelo Departamento Jurídico e pela Divisão de Contencioso, respectivamente, os Srs. Marcelo Lobo de Oliveira Figueiredo e Ayrton José Ferreira Filho.
6.	Conforme analisado na instrução à peça 42, a resposta da Eletrobras (peça 37, p. 16 do TC Processo 001.748/2018-1) ao Ofício de Inspeção 01-68/2017 (peça 23) , que esclarece os procedimentos de gestão e controle de processos e demandas remetidas ao jurídico, indica que a gerência do departamento jurídico tinha instrumentos para conhecimento das informações relativas ao andamento de processos e solicitações a ela submetidas. 
7.	Desta forma, se por um lado, a Divisão do Contencioso tinha responsabilidade direta pela operacionalização das providências visando ao ajuizamento da ação e acompanhamento dos processos já ajuizados, a Chefia do Departamento tinha responsabilidade pela supervisão e controle das providências tomadas nas unidades subordinadas, notadamente no caso de uma determinação expressa emanada pela Diretoria Executiva da Eletrobras.
8.	Assim sendo, entendo que, independentemente se a demanda seria bem sucedida ou não, o que, obviamente, não estava ao seu alcance saber, ao não ajuizarem ação de cobrança contra a empresa Elma, contrariando frontalmente determinação da Diretoria Executiva da Eletrobras, os responsáveis praticaram ato de gestão ilegítimo, o que conduz a que suas contas sejam julgadas irregulares, com base no art. 16, inciso III, alínea "b" da Lei 8.443/1992, com a consequente aplicação da multa prevista no art. 58, inciso I do mesmo diploma legal.
9.	Ocorre que, de acordo com o entendimento firmado pelo TCU no Acórdão 1441/2016-TCU-Plenário, ao dirimir incidente de uniformização de jurisprudência suscitado no TC-Processo 030.926/2015-7, a prescrição da pretensão punitiva do TCU subordina-se ao prazo geral de 10 (dez) anos indicado no Código Civil (artigo 205) , contados a partir da data de ocorrência da irregularidade sancionada (artigo 189 do CC) e interrompida, para recomeçar a correr, na data em que for ordenada a citação, a audiência ou oitiva da parte (artigo 202, parágrafo único, parte inicial, do CC) .
10.	Ora, a Resolução 876/2004, descumprida pelos responsáveis, data de 17/11/2004 (peça 40, p. 82 do TC Processo 001.748/2018-1) e a citação dos responsáveis foi ordenada por meio de despacho datado de 25/5/2018 (peça 54) , mais de 13 anos após a expedição da multicitada resolução da Eletrobras. E porque assim é, operou-se, in casu, a prescrição da pretensão punitiva do TCU, não sendo mais possível a aplicação de multa aos responsáveis. 
11.	Em resumo, no que tange à avaliação das condutas dos Srs. Marcelo Lobo de Oliveira Figueiredo e Ayrton José Ferreira Filho, proporei ao Tribunal o acolhimento parcial de suas defesas (haja vista que, a meu juízo, a responsabilização pelo dano ao erário foi afastada, porém o cometimento do ato ilegítimo - descumprimento da resolução da Eletrobras - não) ; o julgamento pela irregularidade de suas contas e a não aplicação de multa, tendo em vista a ocorrência da prescrição da pretensão punitiva do TCU.   
12.	No que concerne à responsabilização da empresa Elma Eletricidade de Mato Grosso Ltda., que foi citada por edital mas não apresentou qualquer defesa, discordo, data maxima venia, do entendimento esposado pelo Sr. Auditor, no sentido do afastamento de sua responsabilidade, entendendo, diversamente, não só que a defesa apresentada pelos Srs. Marcelo Lobo de Oliveira Figueiredo e Ayrton José Ferreira Filho não lhe aproveita, mas também que o Tribunal lhe deve imputar o dano sofrido pelos cofres da Eletrobras, pelos seguintes principais motivos:
a) É da competência precípua do Tribunal de Contas da União, como órgão de estatura constitucional e cuja atuação é autônoma e independente em relação aos demais Poderes da República, notadamente, in casu, ao Poder Judiciário, julgar as contas e condenar aqueles que derem causa a perda, extravio ou outra irregularidade, de que resulte prejuízo ao erário, a ressarcir o órgão ou entidade pública lesado (intelecção do art. 71, inciso II da CRFB) ;
b) Quanto à prescrição da pretensão do TCU de buscar o ressarcimento do erário, vigora o entendimento firmado pelo Tribunal no Acórdão 2.709/2008-Plenário, que, ao dirimir incidente de uniformização de jurisprudência suscitado no TC-Processo 005.378/2000-2, decidiu que o artigo 37 da Constituição da República conduz ao entendimento de que as ações de ressarcimento movidas pelo Estado contra os agentes causadores de danos ao erário são imprescritíveis; 
c) A empresa Elma foi a única beneficiária dos recursos públicos concedidos por meio de financiamento com recursos da RGR (Reserva Global de Reversão) , por intermédio da celebração, com a Eletrobras, do Contrato ECF 2030/2000;
d) A referida empresa foi inadimplente com suas obrigações previstas no aludido ajuste, concedido pela Eletrobras para a construção da PCH Ponte de Pedra, deixando de pagar as parcelas devidas do principal e encargos estabelecidos em contrato;
e) Ao não quitar as parcelas devidas e deixar de atender às notificações extrajudiciais emitidas pela credora para equacionar a dívida, a empresa Elma concorreu diretamente para a ocorrência do dano ao erário, tendo sido, como já frisado, a única beneficiária dos recursos repassados pela Eletrobras;
f) O prejuízo aos cofres da Eletrobras remonta, aproximadamente, a vultosos R$ 11 milhões (valor atualizado até 18/2/2020, vide peça 111) , cuja reparação se impõe.
13.	Corroborando o juízo pela imputação de débito à empresa Elma Eletricidade de Mato Grosso Ltda., trago à colação os seguintes trechos de parecer lavrado pelo em. Subprocurador-Geral Lucas Rocha Furtado nos autos do TC Processo 001.748/2018-1, em que foi discutido caso muito semelhante ao dos presentes autos, também relativo a financiamento concedido pela Eletrobras a empresa privada com recursos da RGR para a construção de PCH, e que, portanto, se aplica perfeitamente à empresa Elma Eletricidade, nestes exatos termos:
Sobre a responsabilização da empresa nesta tomada de contas especial, observo que, mediante o Acórdão 321/2019-TCU-Plenário, proferido em sede do TC-Processo 013.967/2012-6, ao dirimir incidente de uniformização de jurisprudência, o Tribunal deixou assente o entendimento de que "compete ao TCU julgar as contas de pessoa física ou jurídica de direito privado que causarem dano ao erário, independentemente da coparticipação de servidor, empregado ou agente público, desde que as ações do particular contrárias ao interesse público derivem de ato, contrato administrativo ou instrumento congênere sujeitos ao Controle Externo". 
O entendimento firmado pelo TCU no referido incidente de uniformização de jurisprudência permite deduzir que, se cabe ao Tribunal julgar as contas de particular que der causa a dano ao erário em decorrência de ações contrárias ao interesse público que derivem de contrato administrativo, então recai, sob o particular que celebra contrato com a Administração Pública, a obrigação de prestar contas, à própria Administração, dos recursos públicos que lhe foram confiados, entendendo-se por essa obrigação de prestar contas o dever do particular de comprovar, perante a Administração, a regular e adequada execução do contrato. Essa dedução é logicamente correta porque não poderia mesmo haver julgamento de contas de particular contratado pela Administração se essas contas e sua obrigação de prestá-las não existissem. 
Se o entendimento firmado pelo TCU mediante o referido Acórdão 321/2019-TCU-Plenário é aplicável a todo e qualquer caso envolvendo dano causado por particular contratado pela Administração Pública, por maior razão há de ser ele aplicado em contratos de financiamento, principalmente os concedidos a juros subsidiados, que visam à implantação de estrutura destinada à prestação de serviços públicos de competência constitucional da União. Tal é o tratamento dado pela Constituição, nos dispositivos a seguir transcritos, aos serviços públicos envolvidos na construção, mediante financiamento com recursos da RGR, da PCH Baruíto, objeto do Contrato Global - ECF 1900/1999: 
Art. 21. Compete à União: 
 (...) 
XII - explorar, diretamente ou mediante autorização, concessão ou permissão: 
 (...) 
b) os serviços e instalações de energia elétrica e o aproveitamento energético dos cursos de água, em articulação com os Estados onde se situam os potenciais hidroenergéticos; 
Assim, por ter celebrado, com a Eletrobras, o Contrato Global - ECF 1900/1999, a Global Energia Elétrica S.A., embora não integre a estrutura da Administração Pública, desta recebeu um múnus público com vistas à consecução de uma finalidade pública. Essa situação da empresa Global a equiparou, especificamente quanto à gestão dos recursos públicos envolvidos naquele contrato, a qualquer outra empresa integrante da Administração. 
E de outra forma não poderia ser. Afinal, se um contrato de financiamento concedido a juros subsidiados, celebrado entre a Administração e um particular, não tiver por norte uma finalidade pública, mas, sim, uma finalidade que diga respeito apenas aos interesses do particular, então a avença já estará, desde o seu começo, eivada de nulidade insanável. 
No caso presente, a Global Energia Elétrica S.A., ao firmar, com a Eletrobras, o Contrato Global - ECF 1900/1999, aderiu voluntariamente a um regime de natureza pública, já que aquela estatal tem por fim último a satisfação de interesses públicos. Isso, além de implicar a obrigação de a Global prestar contas dos recursos públicos que lhe foram confiados para a regular e adequada execução do contrato, sujeita aquela empresa a vários controles, entre os quais o controle externo exercido pelo Tribunal de Contas da União, que, por imposição constitucional (artigo 70) , deve incumbir-se de suas competências independentemente da atuação de outras instâncias.  (grifos acrescidos) 
14.	Nestes mesmos autos do TC Processo 001.748/2018-1, prolatou-se o Acórdão 353/2020-TCU-Plenário, no qual foi adotado o entendimento do MP/TCU, exposto no item precedente, que também era o entendimento do escalão dirigente da SecexEstataisRJ.
15.	Em arremate, em relação à empresa Elma Eletricidade de Mato Grosso Ltda., proporei ao Tribunal julgar irregulares suas contas; imputar-lhe débito, porém não aplicar-lhe multa, ante a prescrição da pretensão punitiva do TCU, haja vista que, entre a data da configuração do dano aos cofres da Eletrobras e a data em que foi ordenada a citação da empresa, transcorrem mais de 10 anos. 
PROPOSTA DE ENCAMINHAMENTO
16.	Ante o exposto, submeto os autos às instâncias competentes, propondo: 
a) acolher parcialmente as alegações de defesa apresentadas pelos Srs. Marcelo Lobo de Oliveira Figueiredo e Ayrton José Ferreira Filho e, com fundamento nos arts. 1º, inciso I, 16, inciso III, alínea "c" e § 2º, alínea "b" da Lei 8.443/1992 c/c os arts. 19, caput e 23, inciso III, da mesma Lei, c/c os arts. 1º, inciso I; 209, inciso III; 210, caput e § 1º e 214, inciso III, do Regimento Interno, julgar irregulares suas contas, sem aplicação de multa, ante a ocorrência da prescrição da pretensão punitiva do TCU; 
b) declarar, com fundamento no parágrafo 8º do art. 202 do Regimento Interno, a revelia da empresa Elma Eletricidade de Mato Grosso Ltda. e, com fundamento nos arts. 1º, inciso I, 16, inciso III, alínea "c" e § 2º, alínea "b" da Lei 8.443/1992 c/c os arts. 19, caput e 23, inciso III, da mesma Lei, c/c os arts. 1º, inciso I; 209, inciso III; 210, caput e § 1º e 214, inciso III, do Regimento Interno, julgar irregulares suas contas, condenando-a ao pagamento da quantia a seguir especificada, com a fixação do prazo de quinze dias, a contar da notificação, para comprovar, perante o Tribunal (art. 214, inciso III, alínea "a", do Regimento Interno) , o recolhimento da dívida aos cofres das Centrais Elétricas Brasileiras S.A. - Eletrobras, atualizada monetariamente e acrescida dos juros de mora, calculados a partir das datas discriminadas, até a data do recolhimento, na forma prevista na legislação em vigor, abatendo-se, na oportunidade, o (s) valore (s) já ressarcido (s) ;
	Valor atualizado do débito (até 18/2/2020

	R$ 11.258.443,59 (vide peça 111) 

c) autorizar, desde logo, nos termos do art. 28, inciso II, da Lei 8.443/1992, a cobrança judicial da dívida, caso não atendidas as notificações;
d) dar ciência da decisão que for proferida aos responsáveis, às Centrais Elétricas Brasileiras S.A. - Eletrobras e, em cumprimento ao item 9.3.2 do Acórdão 1476/2017-TCU-Plenário, à Comissão de Minas e Energia da Câmara dos Deputados."
MANIFESTAÇÃO DO TITULAR DA UNIDADE TÉCNICA
5.	O titular da Secretaria de Controle Externo da Administração Indireta no Estado do Rio de Janeiro manifestou-se de acordo com a proposta do diretor responsável (peça 114) .
MANIFESTAÇÃO DO MINISTÉRIO PÚBLICO JUNTO AO TCU
6.	O Ministério Público junto ao Tribunal, representado pelo Subprocurador-Geral Lucas Rocha Furtado, manifestou-se de acordo com a proposta de encaminhamento oferecida pela unidade técnica, conforme o Parecer à peça 115.
É o Relatório.

Jorge Ulisses Jacoby Fernandes (OAB/DF 6.546); Fernanda Souto Pereira Valeriano Moreira (53330/OAB-DF) e outros, representando os Srs. Marcelo Lobo de Oliveira Figueiredo e Ayrton José Ferreira Filho.

Subprocurador-Geral Lucas Rocha Furtado.

TOMADA DE CONTAS ESPECIAL. CONTRATO DE FINANCIAMENTO COM RECURSOS DA RESERVA GLOBAL DE REVERSÃO (RGR). INADIMPLEMENTO. POSSÍVEL INÉRCIA DA ELETROBRAS PARA ADOÇÃO DAS MEDIDAS NECESSÁRIAS ÀS COBRANÇAS. CITAÇÃO DOS RESPONSÁVEIS NO ÂMBITO DA ELETROBRAS E DA EMPRESA. ACOLHIMENTO PARCIAL DAS ALEGAÇÕES DE DEFESA DOS EMPREGADOS DA ELETROBRAS. CONTAS IRREGULARES SEM APLICAÇÃO DE MULTA. REVELIA DA EMPRESA ELMA. CONTAS IRREGULARES. IMPUTAÇÃO DE DÉBITO À EMPRESA ELMA. PRESCRIÇÃO DA PRETENSÃO PUNITIVA DO TCU. CIÊNCIA AOS INTERESSADOS.

TOMADA DE CONTAS ESPECIAL (TCE)

Secretaria de Controle Externo da Administração Indireta no Rio de Janeiro (SecexEstat).

Inicialmente, registro que atuo nos presentes autos por força do art. 152 do Regimento Interno do TCU. 
2.	Como visto no Relatório precedente, está em análise Tomada de Contas Especial instaurada para apurar as responsabilidades pelas irregularidades envolvendo especificamente o contrato de financiamento ECF 2030/2000 da Eletrobras com a empresa Elma Eletricidade de Mato Grosso Ltda, utilizando recursos da RGR (Reserva Global de Reversão) , que resultaram em potencial prejuízo de R$ 5.846.745,45 (valores históricos) .
3.	Rememorando o caso em análise, o TC-Processo 030.928/2011-7 cuidou de auditoria realizada nas Centrais Elétricas Brasileiras S.A. - Eletrobras com o objetivo de verificar a conformidade dos processos de financiamento realizados com recursos da Reserva Global de Reversão - RGR. Nos autos do referido processo, o Tribunal proferiu o Acórdão 684/2015-TCU-Plenário, de minha relatoria, por meio do qual determinou, entre outras medidas, a constituição de processo apartado de representação para examinar especificamente a inadimplência em financiamentos mediante os três seguintes contratos: a) Elma  ECF 2030/2000; b) Enerleste - ECF 2037/2000; e c) Global - ECF 1900/1999, nos seguintes termos, verbis:
" (...) 
9.4. determinar à SecexEstat, com fundamento no art. 43 da Resolução TCU nº 259/2014, que:
9.4.1. constitua processo apartado de Representação, a partir dos achados constantes deste TC Processo 030.928/2011-7, com vistas a aprofundar as análises nos casos de inadimplência em financiamentos concedidos pela Eletrobras com recursos da RGR;
9.4.2. constitua processo apartado de Representação, a partir do desentranhamento por cópia das peças 46, 58, 63-66, 78 e 88, para examinar especificamente os casos de inadimplência nos seguintes financiamentos concedidos pela Eletrobras com recursos da RGR, identificados no âmbito destes autos: ELMA - ECF 2030/2000, ENERLESTE - ECF 2037/2000 e GLOBAL - ECF 1900/1999, utilizando em sua análise, inclusive, a matriz de responsabilização aplicada a processos de tomada de contas especiais; (...) " (grifei) 
4.	Em cumprimento ao Acórdão 684/2015-TCU-Plenário, de minha relatoria, foi autuada a Representação materializada no TC Processo 007.946/2015-5, no âmbito do qual o Tribunal proferiu o Acórdão de Relação 2.520/2017-Plenário (Relator: Ministro José Múcio Monteiro) , nos seguintes termos, verbis:
"Os Ministros do Tribunal de Contas da União, reunidos em Sessão do Plenário, quanto ao processo a seguir relacionado, com fundamento nos arts. 1º, incisos II e IV; 10, § 1º, e 12, inciso II, e 47 da Lei nº 8.443/1992 c/c os arts. 143, inciso V, "g", 202, inciso II, e 252 do Regimento Interno/TCU, ACORDAM em converter o processo em tomada de contas especial e determinar a citação dos responsáveis, para apresentarem alegações de defesa ou recolherem as importâncias indicadas, no prazo de 15 (quinze) dias, sobre as irregularidades apontadas, de acordo com os pareceres emitidos nos autos:
 (...) 
1.7. Determinar à SecexEstataisRJ a formação de 3 processos apartados de tomada de contas especial, mediante a extração de cópias dos elementos pertinentes, de modo que as irregularidades relacionadas aos contratos de financiamento Elma - ECF 2030/2000, Enerleste - ECF 2037/2000 e Global - ECF 1900/1999 sejam apuradas separadamente"  (grifei) 
5.	Nos presentes autos foram citados o Sr. Ayrton José Ferreira Filho e o Sr. Marcelo Lobo de Oliveira Figueiredo, responsáveis pela Divisão de Contencioso da Eletrobras e pelo Departamento Jurídico, respectivamente; bem como a empresa Elma Eletricidade de Mato Grosso Ltda, atribuindo-lhes responsabilidade solidária por valor correspondente à dívida não adimplida pela referida empresa no contrato ECF 2037/2000.
6.	O Sr. Ayrton José Ferreira Filho e o Sr. Marcelo Lobo de Oliveira Figueiredo compareceram aos autos (peças 81, 106 e 108) . A empresa Elma Eletricidade de Mato Grosso Ltda não apresentou resposta. A empresa foi citada, inclusive, por edital (peça 101) .
7.	Feitos esses breves registros, passo a analisar o mérito.
8.	A instrução e os pareceres elaborados pela SecexEstataisRJ, têm posicionamentos distintos. O auditor instrutor propõe acolher as alegações de defesa dos responsáveis e julgar regulares as contas (peça 112) . 
9.	O Diretor responsável propõe, em relação ao Sr. Ayrton José Ferreira Filho e ao Sr. Marcelo Lobo de Oliveira Figueiredo, julgar suas contas irregulares, mas sem a aplicação de multa, em razão da prescrição da pretensão punitiva do TCU.  Em relação à empresa Elma Eletricidade de Mato Grosso Ltda, o diretor responsável propõe julgar irregulares suas contas, condenando-a em débito, pela quantia de R$ 5.846.745,45 (valores históricos) . O titular da SecexEstataisRJ anuiu à proposta do diretor (peça 83) .
10.	Por seu turno, o Ministério Público junto ao TCU, representado pelo Subprocurador-Geral Lucas Rocha Furtado, manifestou-se de acordo com a proposta de encaminhamento apresentada pela unidade técnica (peças 112 e 113) , conforme o Parecer à peça 114.
11.	Desde já registro que acompanho a proposta de encaminhamento apresentada pelo diretor de fiscalização dos setores elétrico e nuclear da SecexEstataisRJ, ratificada pelo titular daquela unidade técnica e pelo MP/TCU.
12.	O diretor de fiscalização dos setores elétrico e nuclear propõe que as contas do Sr. Ayrton José Ferreira Filho e do Sr. Marcelo Lobo de Oliveira Figueiredo sejam julgadas irregulares, tendo em vista que permanece injustificada e sem a devida documentação comprobatória, a decisão da Divisão de Contencioso e do Departamento Jurídico, áreas por eles então chefiadas, respectivamente, de descumprir a Resolução 876/2004 da Diretoria-Executiva da Eletrobras (peça 40, p. 82 do TC Processo 001.748/2018-1) , que determinava o ajuizamento de ação contra a empresa Elma.
13.	A Divisão do Contencioso tinha responsabilidade direta pela operacionalização das providências visando ao ajuizamento da ação e acompanhamento dos processos já ajuizados, notadamente no caso de uma determinação expressa expedida pela Diretoria Executiva da Eletrobras. A Chefia do Departamento tinha responsabilidade pela supervisão e controle das providências tomadas nas unidades subordinadas, também em relação a uma determinação expressa emanada pela Diretoria Executiva da Eletrobras.
14.	Sendo assim, ao não ajuizar ação de cobrança contra a empresa Elma, contrariando determinação da Diretoria Executiva da Eletrobras, os responsáveis pratiaram ato de gestão ilegítimo, o que conduz a que suas contas sejam julgadas irregulares, com base no art. 16, inciso III, alínea "b" da Lei 8.443/1992, com a consequente aplicação da multa prevista no art. 58, inciso I do mesmo diploma legal.
15.	Não deve, no entanto, ser-lhes imputada a responsabilidade pelo dano ao Erário. A real causa do dano aos cofres da Eletrobras não está na omissão, por parte dos responsáveis, de moção de ação judicial em desfavor da empresa Elma, mas sim no inadimplemento contratual daquela empresa, motivado, fundamentalmente, pelo insucesso do empreendimento.
16.	Ainda que a ação de cobrança tivesse sido efetivamente ajuizada contra a empresa Elma, não há garantias de que a sentença fosse favorável à Eletrobras e que, adicionalmente, seria possível executar a sentença contra a empresa mutuária, tendo em vista a dificuldade de identificação de seu correto endereço, dificuldade, inclusive, enfrentada pelo próprio TCU, que precisou citá-la, também, por edital (peça 101) , sendo que ela quedou-se revel.
17.	No que tange à apenação dos responsáveis, conforme o entendimento firmado pelo TCU no Acórdão 1441/2016-TCU-Plenário (Relator: Ministro Benjamin Zymler) , ao dirimir incidente de uniformização de jurisprudência suscitado no TC-Processo 030.926/2015-7, a prescrição da pretensão punitiva do TCU subordina-se ao prazo geral de 10 (dez) anos indicado no Código Civil (artigo 205) , contados a partir da data de ocorrência da irregularidade sancionada (artigo 189 do CC) e interrompida, para recomeçar a correr, na data em que for ordenada a citação, a audiência ou oitiva da parte (artigo 202, parágrafo único, parte inicial, do CC) .
18.	A Resolução 876/2004, descumprida pelo responsável, data de 17/11/2004 (peça 40, p. 82 do TC Processo 001.748/2018-1) e a citação dos responsáveis foi ordenada por meio de despacho datado de 25/5/2018 (peça 54) , mais de 13 anos após a expedição da referida Resolução da Eletrobras. Assim, operou-se, in casu, a prescrição da pretensão punitiva do TCU, não sendo mais possível a aplicação de multa aos responsáveis.
19.	Os responsáveis Sr. Ayrton José Ferreira Filho e Sr. Marcelo Lobo de Oliveira Figueiredo devem, então, ter suas contas julgadas irregulares, mas sem a responsabilidade pelo dano ao Erário e sem a aplicação de multa, em razão da prescrição da pretensão punitiva do TCU.
20.	Em relação à empresa Elma Eletricidade de Mato Grosso Ltda, também acompanho as análises empreendidas pelo Diretor responsável. A empresa foi citada por edital e não apresentou defesa, e as alegações apresentadas pelos responsáveis Sr. Ayrton José Ferreira Filho e Sr. Marcelo Lobo de Oliveira Figueiredo não lhe aproveitam.
21.	Mediante o Acórdão 321/2019-Plenário (Relatora: Ministra Ana Arraes) , proferido no âmbito do TCProcesso 013.967/2012-6, ao dirimir incidente de uniformização de jurisprudência, o Tribunal deixou assente o entendimento de que "compete ao TCU julgar as contas de pessoa física ou jurídica de direito privado que causarem dano ao erário, independentemente da coparticipação de servidor, empregado ou agente público, desde que as ações do particular contrárias ao interesse público derivem de ato, contrato administrativo ou instrumento congênere sujeitos ao Controle Externo".
22.	Por ter celebrado, com a Eletrobras, o Contrato ECF 2030/2000, a empresa Elma Eletricidade de Mato Grosso Ltda, embora não integre a estrutura da Administração Pública, desta recebeu um múnus público com vistas à consecução de uma finalidade pública.
23.	Dessa forma, a empresa Elma Eletricidade de Mato Grosso Ltda deve ter suas contas julgadas irregulares, devendo ser-lhe imputado débito no valor histórico de R$ 5.846.745,45, porém sem a aplicação de multa, ante a prescrição da pretensão punitiva do TCU, haja vista que, entre a data da configuração do dano aos cofres da Eletrobras e a data em que foi ordenada a citação da empresa, transcorrem mais de 10 anos.
24.	Ainda, como já registrei anteriormente, nos autos do o TC-Processo 030.928/2011-7, que cuidou de auditoria realizada nas Centrais Elétricas Brasileiras S.A. - Eletrobras com o objetivo de verificar a conformidade dos processos de financiamento realizados com recursos da Reserva Global de Reversão - RGR, o Tribunal proferiu o Acórdão 684/2015-TCU-Plenário, de minha relatoria, por meio do qual determinou, entre outras medidas, a constituição de processos apartados para examinar a inadimplência em financiamentos dos seguintes contratos: a) Elma  ECF 2030/2000; b) Enerleste - ECF 2037/2000; e c) Global - ECF 1900/1999, nos seguintes termos.
25.	Importa registrar que, sob a minha relatoria, nos presentes autos está em análise apenas o contrato com a empresa Elma Eletricidade de Mato Grosso Ltda. O contrato com a empresa Enerleste S/A Energia do Leste está sendo tratado no âmbito do TC Processo 002.077/2018-3.  O contrato com a empresa Global Energia Elétrica S/A foi analisado no âmbito do TC Processo 001.748/2018-1, apreciado na Sessão Plenária de 19/2/2020 por meio do Acórdão 353/2020-TCU-Plenário (Ata nº 5/2020 - Plenário) .
26.	Ante o exposto, Voto por que o Tribunal adote a minuta de Acórdão que ora submeto à apreciação deste Colegiado.
TCU, Sala das Sessões Ministro Luciano Brandão Alves de Souza, em 3 de junho de 2020.
RAIMUNDO CARREIRO 
Relator